臺灣桃園地方法院刑事判決　　　　　　　99年度訴字第1025號
公　訴　人　臺灣桃園地方法院檢察署檢察官
被　　　告　李畇慈
選任辯護人　張旭業律師
上列被告因誣告案件，經檢察官提起公訴（99年度偵字第19852
號），本院判決如下：
    主  文
李畇慈犯誣告罪，處有期徒刑參月。
    事  實
一、李畇慈（原名李月鳳）與黃元靖係朋友關係，黃元靖於民國
    93年間因信用不佳，遂透過李畇慈之介紹，以其弟李進雄（
    於97年3 月21日死亡）之名義購買坐落桃園縣八德市○○路
    ○ 段1033號10樓之房地（下稱本案房地），將本案房地信託
    登記在李進雄名下，並向台北富邦銀行股份有限公司（原台
    北銀行股份有限公司，下稱富邦銀行）貸款新臺幣（下同）
    400 萬元作為購屋款項，李進雄與黃元靖亦於93年4 月26日
    簽立協議書，由李畇慈擔任見證人，雙方約定本案房地由黃
    元靖全權處理租、售事宜或指定過戶第三人，李畇慈及李進
    雄有配合辦理各該手續且不得干涉黃元靖決定之義務，並以
    李進雄之名義於93年11月15日出具授權書（下稱93年11月15
    日授權書），授權黃元靖得就本案房地為一切處分。詎李畇
    慈明知上開事實，竟意圖使黃元靖受刑事處分，基於誣告之
    犯意，於98年7 月27日，具狀向臺灣桃園地方法院檢察署提
    起告訴，誣指黃元靖未經李進雄同意，偽造上開蓋有李進雄
    印文及署押之93年11月15日授權書，並持以向林逢榮行使，
    因而涉犯刑法第216 條、第210 條、第217 條之罪嫌云云。
    該案嗣經臺灣桃園地方法院檢察署以99年度偵字第2424號案
    件不起訴處分確定，始悉上情。
二、案經黃元靖訴由臺灣桃園地方法院檢察署檢察官偵查起訴。
    理  由
壹、證據能力部分
    按被告以外之人於審判外之言詞或書面陳述，除法律有規定
    者外，不得作為證據；又被告以外之人於審判外之陳述，雖
    不符合同法第159 條之1 至第159 條之4 之規定，但經當事
    人於審判程序同意作為證據，法院審酌該言詞陳述或書面陳
    述作成時之情況，認為適當者，亦得為證據。當事人、代理
    人或辯護人於法院調查證據時，知有第159 條第1 項不得為
    證據之情形，而未於言詞辯論終結前聲明異議者，視為有前
    項之同意，刑事訴訟法第159 條第1 項及第159 條之5 分別
    定有明文。經查，本判決所引用之各該被告以外之人於審判
    外之陳述，雖屬傳聞證據，惟當事人於法院審理時均表示同
    意作為證據方法而不予爭執，且迄至本院言詞辯論終結前亦
    未再聲明異議，本院審酌上開證據資料製作時之情況，尚無
    違法不當及證明力明顯過低之瑕疵，亦認為以之作為證據應
    屬適當，揆諸前開規定，認前揭證據資料均有證據能力。
貳、實體部分：
一、訊據被告李畇慈固坦承其於98年7 月27日以告訴人黃元靖未
    經案外人即被告之弟李進雄同意，偽造上開蓋有李進雄印文
    及署押之93年11月15日授權書等事由，向臺灣桃園地方法院
    檢察署告訴黃元靖涉犯偽造文書之事實，惟矢口否認有何誣
    告犯行，並辯稱：(一)93年11月15日授權書係於李進雄於97年
    3 月21日死亡後才製作，李進雄未曾簽名於93年11月15日授
    權書，伊並不知悉該授權書上「李進雄」之簽名係何人所為
    ，自難認有憑空捏造犯罪事實之情；(二)黃元靖所提之93年4
    月26日協議書係由證人即介紹伊與黃元靖認識之人林群盛與
    黃元靖所擬定，簽立當日李進雄並未在場，伊簽署時該協議
    書所有記載事項均已填載完畢，此與李進雄於另案檢察官訊
    問時陳稱對於本案房地一事均不知情相符，且本案房地糾紛
    均係黃元靖與林群盛所挑起，伊係事後才知情，伊亦係因經
    濟狀況不佳，而黃元靖承諾將借貸予伊，並可利用本案房地
    向銀行貸款，伊方在上開協議書見證人欄簽名，然黃元靖事
    後未依約借貸金錢予伊。又本案房地登記於李進雄名下，李
    進雄屬形式上之所有權人，需負擔相關稅捐，黃元靖未取得
    李進雄之授權，擅自偽造、冒用李進雄之署押、印文於93年
    11月15日授權書中，並持向案外人即承租本案房地之人林逢
    榮行使，以收取租金，顯已涉犯行使偽造文書及偽造署押等
    罪嫌；(三)黃元靖於偵查時先證述93年11月15日授權書係伊所
    簽，復證稱係伊授權林群盛所簽，其內容互相矛盾，不足採
    信，且黃元靖既有93年4 月26日李進雄之授權書，何需要求
    李進雄再為93年11月15日授權書，足認93年11月15日授權書
    係黃元靖所偽造云云。
二、經查：
  (一)被告與黃元靖係朋友關係，黃元靖於93年間因信用不佳，遂
    透過被告之介紹，以李進雄之名義購買本案房地，將本案房
    地信託登記在李進雄名下，並向富邦銀行貸款400 萬元作為
    購屋款項，李進雄與黃元靖亦於93年4 月26日簽立協議書，
    由被告擔任見證人，雙方約定本案房地由黃元靖全權處理租
    、售事宜或指定過戶第三人，被告及李進雄有配合辦理各該
    手續且不得干涉黃元靖決定之義務等情。暨被告於98年7 月
    27日以黃元靖未經李進雄之同意，偽造上開蓋有李進雄之印
    文及署押之93年11月15日授權書等事由，具狀向臺灣桃園地
    方法院檢察署檢察官對黃元靖提出刑事偽造文書罪嫌之告訴
    ，經檢察官偵查後，認黃元靖係經由被告居中介紹而認識李
    進雄，由黃元靖借李進雄之名義辦理貸款、購屋過戶等事宜
    ，並約定本案房地之管理、使用及處分均由黃元靖全權決定
    ，事後黃元靖願貸款被告做為報酬，雙方既有借名買屋之信
    託關係，顯見93年11月15日授權書之內容並無不實，故於99
    年2 月23日以99年度偵字第2424號為不起訴處分並經確定之
    事實，此有本院96年度易字第1428號刑事判決、刑事告訴意
    旨狀、前開不起訴處分書及黃元靖之臺灣高等法院被告前案
    紀錄表附卷可考，亦經本院調閱前開卷宗查核無訛。
  (二)被告有意圖使黃元靖受刑事處分，而誣告黃元靖涉有偽造文
    書犯嫌之主觀犯意及客觀行為：
  1.本案房地為黃元靖所購買並為所有權人，僅因其債信不佳，
    始借用李進雄名義辦理登記，且約定本案房地由黃元靖全權
    處理租、售事宜或指定過戶第三人之事實，已詳如前述，而
    被告於93年4 月26日在黃元靖、李進雄簽立之協議書擔任見
    證人，對此當知之甚詳，並無模糊或滋生誤會之餘地。又被
    告於95年1 月3 日背信案件偵查中經檢察官提示協議書、授
    權書時供承：該協議書簽立時李進雄意識清楚，簽名者為李
    進雄，而該授權書之簽名亦係李進雄所為等語（見94年偵字
    第18232 號卷第67頁），再依被告於上開供述前所存於卷內
    之協議書及授權書以觀（見94年偵字第18232 號卷第11、12
    、46、47頁），檢察官提示之協議書、授權書係分指93年4
    月26日協議書與93年11月15日授權書無訛，足認93年11月15
    日授權書早於95年1 月3 日前即已存在，被告既經檢察官當
    庭提示閱覽後復向檢察官表示該授權書簽名者為何人，自應
    對93年11月15授權書之來由及內容了然於胸，且被告自95年
    1 月3 日檢察官提示93年11月15日授權書日起，至該案經本
    院96年易字第1428號97年7 月17日判決止，均未爭執93年11
    月15日授權書之真正乙節觀之，亦可佐證93年11月15日授權
    書確非黃元靖偽造李進雄印文、署押後所為。另此與證人黃
    元靖於本院審理時證稱：93年11月15日授權書簽立時，被告
    與林群盛都在現場，且93年4 月26日協議書、授權書與93年
    11月15日授權書等文件簽署時，李進雄曾出現過一次，至於
    相關文件上李進雄簽名、印章部分，被告及林群盛均有代簽
    或代為用印，被告曾告訴伊李進雄為被告之弟，故有授權予
    被告，被告亦同意林群盛代李進雄簽名等語（本院審理卷第
    29頁反面-31 頁反面）相互勾稽，益證被告明知本案房地之
    實際所有權屬黃元靖，並知悉93年11月15日授權書為真正，
    且李進雄亦已概括授權黃元靖處分本案房地，而仍虛偽主張
    93年11月15日授權書係黃元靖偽造等情。
  2.再者，黃元靖既為本案房地實際所有權人，為確保處分權，
    自應有以書面約定其具有出賣、設定負擔、出租或為其餘處
    分之權限；再出借自己名義供他人登記為房地所有權人，其
    實際所有權人授權使用名義之範圍，自應包含出賣、設定負
    擔、出租或為其餘處分之權限，否則無法使實際所有權人得
    自由使用、收益及處分之目的，且93年11月15日授權書記載
    之授權內容為「授權事項：有關上列指示房地（即本案房地
    ）之出賣，設定負擔，期限、無期限之租賃，購買，貸款，
    其他處分等一切事物之委任代理」（見98他字第4619號卷第
    3 頁），核與被告於93年4 月26日擔任見證人所立協議書第
    5 條之約定「本不動產（即本案房地）由甲方（即黃元靖）
    全權處理租、售事宜或指定過戶第三人，乙方（即李進雄）
    得配合手續，且不得干涉甲方權益」等事項（見98他字第46
    19號卷第3 頁），其授權範圍亦屬一致，是被告對於李進雄
    僅出借其名義供黃元靖登記為本案房地之登記名義人，暨授
    權黃元靖處分本案房地範圍之事，即屬知悉，則黃元靖為處
    理本案房地出租事宜，使用93年11月15日授權書，並以之對
    林逢榮行使，堪認係受李進雄之授權，並無偽造文書犯行可
    言。
  3.又被告明知黃元靖係本案房地之實際所有權人，復經登記名
    義人李進雄於93年11月15日授權，自有權使用93年11月15日
    授權書，並無偽造文書之犯行可言，對其親身經歷之前述事
    實，當充分瞭解，竟意圖使黃元靖受刑事處分，於98年7 月
    27日具狀偽稱黃元靖偽造李進雄印文、署押於93年11月15日
    授權書為由，向臺灣桃園地方法院檢察署檢察官誣指黃元靖
    涉有偽造文書罪嫌，其具有誣告黃元靖之犯意甚明；再佐以
    被告於其申告黃元靖涉犯偽造文書案件偵查中，一再虛偽主
    張李進雄始為本案房地之所有權人，並表示於97年3 月21日
    李進雄死亡前從未見過93年11月15日授權書等情（見98他字
    第4619號卷第26、29、30頁），惟與其前於96年度易字第14
    28號案件偵查中供稱93年11月15日授權書為李進雄所簽署（
    見94年偵字第18232 號卷第67頁），並於本院審理時坦承本
    案房地之實際所有權人為黃元靖（見本院審理卷第16頁反面
    ）相左，可見被告之說詞反覆，其蓄意扭曲黃元靖係本案房
    地實際所有人之事實，顯有欺瞞司法並構陷黃元靖入罪之誣
    告犯意，又其在對黃元靖提出偽造文書告訴中，於檢察官偵
    訊中一再試圖誤導司法偵辦，而其所申告之內容，於客觀上
    亦確有使黃元靖因此遭受刑事訴追、處罰之可能，所為自與
    誣告罪之要件相符。
  4.再稽之被告歷經96年度易字第1428號背信案件偵審訴訟程序
    ，已有充分時間讓其釐清黃元靖是否確屬本案房地之所有權
    人及93年11月15日授權書是否為真正，此亦為被告親身經歷
    之事，則其對黃元靖提出之「偽造文書罪」刑事告訴應已無
    出於誤信、誤解或懷疑，且迄至本院言詞辯論期日，被告仍
    堅稱：伊於97年3 月21日李進雄死亡前並未見過93年11月15
    日授權書，伊認93年11月15日授權書係黃元靖所偽造云云，
    足見其並無出於誤會或懷疑有此事實而為申告之情事；再被
    告係以刑事告訴狀告訴黃元靖涉犯偽造文書罪，並於刑事告
    訴狀內具體載明黃元靖涉犯偽造文書等罪之「犯罪事實」及
    「所犯罪名」（刑法第216 條、第210 條、第217 條等），
    並非僅止於他案之偵查或審理中作為訟爭上攻擊防禦方法，
    其目的更非在求判明是非曲直，益徵被告之告訴，係出於使
    黃元靖受刑事追訴之意圖，並基於誣告之故意，而實施上開
    誣告犯行甚明，被告顯有使黃元靖受刑事追訴之意圖及誣告
    之犯罪故意，至堪認定。
三、至被告雖以前揭情詞置辯，然查：
  1.93年11月15日授權書之來由及其內容被告知之甚詳，業如前
    述，且被告於98年7 月27刑事告訴狀內已自陳曾詢問李進雄
    93年11月15日授權書之情，是其辯稱該授權書係於97年3 月
    21李進雄死亡後始出現，其並不知悉係由何人所簽名一事，
    自難採信。又本案房地係由何人提議以李進雄名義為登記名
    義人，及黃元靖事後是否確有履行對被告或李進雄之民事約
    定，均與本案被告誣指黃元靖偽造文書之犯行無涉，自難憑
    此即認被告未為本案犯行，且93年4 月26日之協議書為真正
    亦經96年度易字1428號判決認定在案，並為被告於該案審理
    時坦認在卷，被告於本案中復爭執其內容，顯屬無據。再被
    告辯稱黃元靖既已有李進雄93年4 月26日之授權書，何以要
    求再為93年11月15日授權書一事，亦經黃元靖證稱係斯時有
    人欲向伊購買本案房地，伊因找不到授權書，故請求另簽立
    一份授權書等語明確（見本院審理卷第32頁），且93年11月
    15日授權書之授權內容亦未逾越93年4 月26日之協議書，自
    難認有違常情，被告所辯，亦無足採。
  2.按告訴人、證人之陳述有部分前後不符，或相互間有所歧異
    時，究竟何者為可採，法院仍得本其自由心證予以斟酌，非
    謂一有不符或矛盾，即應認其全部均為不可採信；尤其關於
    行為動機、手段及結果等之細節方面，告訴人之指陳，難免
    故予誇大，證人之證言，有時亦有予渲染之可能；然其基本
    事實之陳述，若果與真實性無礙時，則仍非不得予以採信，
    此經最高法院著有74年臺上字第1599號判例足資參照。是黃
    元靖於偵查中指訴93年11月15日授權書係由被告或林群盛簽
    署之情節有異，惟其已於本院審理明確證述因本案房地之事
    共有數次簽立文件之場合，其已無法確定所致（見本院審理
    卷第33頁反面），且證人黃元靖於本院審理時之證述，已經
    具結擔保其內容之真實性，自無甘冒觸犯刑法偽證罪嫌而為
    虛偽證詞之可能，被告徒以證人黃元靖偵查中指訴內容部分
    前後不一，即指摘證人黃元靖證述之內容不足採信，顯屬無
    據。
  3.又證人林群盛於本院審理時雖證述：伊對本案房地購買之詳
    情並不知悉，且伊未見過93年4 月26日協議書與授權書、93
    年11月25日授權書等文書，亦未參與上開文件簽立之場合云
    云（見本院審理卷第34-36 頁），然觀諸證人黃元靖於本院
    審理時證稱：林群盛於93年4 月26日協議書與授權書、93年
    11月15日授權書簽立時均在現場參與等語（見本院審理卷第
    30-33 頁反面），且被告於本院審理時及本院96年度易字第
    1428號案件準備程序中均供陳：93年4 月26日簽立協議書時
    林群盛有在現場參與，且係林群盛要伊簽名於該協議書等語
    （見本院審理卷第39頁反面、98年他字4619號卷第50頁），
    告訴人黃元靖證述及被告供陳有關本案之內容雖彼此有齟齬
    ，然就證人林群盛確有參與93年4 月26日協議書簽署之情則
    相互一致，顯見證人林群盛於本院審理時證述之言詞閃爍，
    且對於關鍵性之質問均避而不答，其有迴護被告之情表露無
    遺，是其上開證述之內容，自不可採。
四、綜上所述，被告前開所辯，顯係卸責之詞，不足採信，其前
    揭誣告犯行洵堪認定，應依法論科。
參、論罪科刑：
一、按告訴人所訴事實不能證明其係屬實，在對於被訴人為不起
    訴處分確定者，固不能謂告訴人因此即應負誣告罪責，然此
    必以告訴人有出於誤會或懷疑被訴人有此事實，或對其事實
    張大其詞而為申告之情形，始足以當之，若告訴人以自己親
    歷被害事實，堅指被訴人有犯罪行為，指名向該管公務員告
    訴，經不起訴處分，認被訴人無此犯罪事實者，即不能謂告
    訴人不應負誣告罪責（最高法院32年上字第184 號判例參照
    ）；又申告之方法，不論其出於告訴、告發、自訴、報告陳
    情或他等方式，祗須出於積極之誣告行為，由自己為之即可
    ；而刑法上之誣告罪，本不限於所告事實全屬虛偽時，始能
    成立，倘所告事實之一部分係出於故意虛構，仍不得謂非誣
    告（最高法院20年上字第662 號判例參照）。本案被告明知
    黃元靖並無所謂偽造文書犯行，竟意圖使黃元靖受刑事處分
    ，於98年7 月27日具狀向檢察官提出黃元靖涉犯偽造文書罪
    嫌之刑事告訴，誣指黃元靖未經李進雄同意，偽造蓋有李進
    雄印文及署押之93年11月15日授權書，係涉犯偽造文書罪嫌
    ，核其所為，係犯刑法第169 條第1 項之誣告罪。
二、爰審酌被告遇事不思理性處理，竟捏造不實之事項，向臺灣
    桃園地方法院檢察署提起告訴，致生損害於告訴人黃元靖，
    並影響司法偵審之正確性，所為實不足取，且其犯後仍飾詞
    卸責、否認犯行之態度，及斟酌其素行、犯罪之動機、目的
    、手段、生活狀況、智識程度等一切情狀，量處如主文所示
    之刑。
據上論斷，應依刑事訴訟法第299 條第1 項前段，刑法第169 條
第1 項，判決如主文。
本案經檢察官黃榮德到庭執行職務。
中    華    民    國    100     年    3    月   18    日
                  刑事第八庭  審判長法  官  劉  為  丕
                                    法  官  謝  枚  霏
                                    法  官  溫  祖  明
以上正本證明與原本無異。
如不服本判決應於收受判決後10日內向本院提出上訴書狀，並應
敘述具體理由。其未敘述上訴理由者，應於上訴期間屆滿後20日
內向本院補提理由書( 均須按他造當事人之人數附繕本) 「切勿
逕送上級法院」。
                                    書記官  邱  仲  騏
中    華    民    國    100     年    3    月   18    日
附錄本案論罪科刑之法條：
刑法第169條
意圖他人受刑事或懲戒處分，向該管公務員誣告者，處7 年以下
有期徒刑。
意圖他人受刑事或懲戒處分，而偽造、變造證據，或使用偽造、
變造之證據者，亦同。